【裁判字號】    89,訴,177
【裁判日期】    890607
【裁判案由】    損害賠償
【裁判全文】
臺灣高雄地方法院民事判決  八十九年訴字第一七七號
    原      告  旭利成交通事業有限公司
                              .
    法定代理人  甲○○      住.
    訴訟代理人  施秉慧律師
                焦文城律師
                張清富律師
    被      告  乙○○      住.
右當事人間，請求損害賠償事件，本院判決如左：
    主    文
原告之訴及其假執行之聲請均駁回。
訴訟費用由原告負擔。
    事    實
甲、原告方面：
一、聲明：（一）被告應給付原告新台幣（以下同）陸拾柒萬貳仟元，及自起訴狀繕
    本送達翌日起至清償日止按年息百分之五計算之利息（二）訴訟費用由被告負擔
    。（三）原告願供擔保，請准宣告假執行。
二、陳述：
（一）緣被告於八十六年九月三日以原告積欠票款一百七十萬元為由，向  鈞院聲請
      對原告之財產為假扣押之裁定，經  鈞院以八十六年度全字第二八八六號民事
      裁定，准予被告得對原告之財產為假扣押，並經  鈞院執行處八十六年執全字
      第二二九七號裁定於八十六年九月八日扣押原告對於第三人中國石油股份有限
      公司（下簡稱中油公司）之一百七十萬元，然就前揭債權，經被告向  鈞院提
      出民事訴訟，經  鈞院以八十六年訴字第二四四八號民事庭判決確定，被告對
      於原告僅有五十萬元之債權，被告並以此確定判決為執行名義，向  鈞院聲請
      強制執行並已收取完畢，然原告執假扣押原因消滅，聲請  鈞院撤銷假扣押裁
      定，經  鈞院八十八年撤聲字第二八一號裁定假扣押裁定應予撤銷後，被告竟
      又另行抗告，致使原告之一百二十萬元，因假扣押裁定無法撤銷，至今仍無法
      動用。
（二）按「因故意或過失，不法侵害他人之權利者，負損害賠償責任」、「損害賠償
      ，除法律另有規定或契約另有訂者外，應以填補債權人所受損害及所失利益為
      限」民法一百八十四條、二百一十六條定有明文，被告對於原告僅有五十萬元
      之債權，竟向法院聲請就一百七十萬元之範圍內予以假扣押，顯具有故意過失
      ，因致使原告就原本債權額五十萬元以外之一百二十萬元款項，因遭受假扣押
      ，至今仍無法動用，已顯受有至少相當於利息額利益之損失，而原告因一百二
      十萬元遭受扣押，對於公司運作所需之款項因此必需向民間借貸，而受有每月
      利息二分多餘支出之損害，是被告對於其故意過失之侵權行為而導致原告之損
      害者，應負賠償責任。損害賠償之範圍依前述說明，相當於每月二分之利息，
      是自被告假扣押時即八十六年九月八日起至起訴止，原告共受有相當於二十八
      個月利息，共六十七萬二千元之損害，為此依民法一百八十四條第一項前段、
      二百一十六條判令如訴之聲明。
（三）依卷卷附中油公司高雄煉油廠八十九年四月十五日民事呈報狀所載，足見被告
      辯稱原告遭扣押款項為押標金，顯不足採，被告所扣押者，確為原告本得領取
      之工程款。
（四）依  鈞院八十六年訴字第二四四八號判決被告對於原告僅有五十萬元之債權確
      定，經原告執此確定判決聲請撤銷假扣押裁定，蒙  鈞院八十八年撤聲字第二
      八一號裁定假扣押裁定應予撤銷後，被告竟另以「本案訴訟敗訴之新台幣一百
      二十萬元部分，刻由第三人李陳秀蜜返還借款中，故不容相對人撤銷上開假扣
      押裁定」云云提起抗告，被告顯以第三人李陳秀蜜之債權一百二十萬元提出抗
      告，而非以本身債權提出，已殊有違誤，前揭抗告亦業經台灣高等法院高雄分
      院八十八年抗字第一○四五號裁定駁回，被告以抗告為手段，阻止原告取回扣
      押物（即工程款），造成原告受有此部分相當於利息之損失，被告就此部分侵
      權行為亦顯有故意過失甚明。
（五）對於被告之抗辯：
  １、原告原本自八十五年五月起，即得按月向中油公司領取「工程款」，此有原告
      與中油之合約書可資足參，然因被告之假扣押，致使原告本即得於八十五年五
      月起取得之款項，當中之一百二十萬元，至假扣押確定撤銷止，均無法動用，
      原告因預定入帳之資金短缺，而自民國八十七年一月起，陸續向蔡坤榮以每月
      二分之利息借貸，而顯受有相當於利息之損害，同理可証，原告所失利益之部
      分，亦應等同於每月二分之利息，亦即，「若非被告之假扣押行為，原告顯不
      至受有受有相當於利息之所受損失及所失利益之損害（附表：原告所受損害及
      所失利益表）」，顯見原告之損害與被告之故意過失行為，顯有因果關係。
  ２、基於票據關係之直接前後手之抗辯，被告對於原告並無一百七十萬元之票據債
      權得主張，是被告主張尚得以票據債權主張假扣押云云，即顯無理由：按「依
      票據法第十條之規定，票據債務人祗不得以自已與發票人或執票人之前手間所
      存抗辯事由，對抗執票人，若以其自已與執票人間所存抗辯之事由資以對抗，
      則非法所不許。」最高法院著有四十六年上字第一八三五號判例可資參照。查
      被告對於原告僅有五十萬元債權，其餘一百二十萬元借款債權並未存在，則縱
      被告持有原告之一百七十萬元支票，惟基於直接前後手仍得本於原因關係，即
      借款債權不存在而拒絕給付，亦即，被告對原告仍無請求給付支票票款一百二
      十萬之權利，是不論係借款債權或票據債權，被告本僅得請求五十萬元內之假
      扣押，竟據而請求一百七十萬元，就多餘之一百二十萬元為假扣押，顯有故意
      過失。
  ３、負責人之資金與原告公司之資金尚屬二事，本即不得相提並論，且事隔年餘，
      尚不得以負責人之當時資金尚屬充裕，而認原告公司無向他人借款必要：蓋原
      告於前訴中僅自承當時負責人王集齡之資金充裕，無向他人借款必要，惟負責
      人之資金充裕與原告旭利成公司之資金是否充裕而有借款必要顯屬無關，況原
      告雖於前訴自承八十五年四、五月間資金甚為充裕等語，惟因遭被告假扣押，
      而迫使原告向蔡坤榮借款，係屬八十七年一月起之事，事隔年餘，經濟情況顯
      不可同日而語。
三、證據：提出本院八十六年全字第二八八六號民事裁定一份、執行命令二紙、本院
    八十六年訴字第二四四八號民事判決及確定證明書各一份、八十八年撤聲字第二
    八一號民事裁定一份、借據四紙、公司變更登記事項卡一份、中油公司工作合約
    影本一份、投標需知影本一份、通知單影本一份、原告所受損害及所失利益表一
    份、戶籍謄本一份、明細分類帳影本一份、證明書一份為證，並聲請傳訊證人蔡
    坤榮，函詢中油公司查原告承攬工程及工程款相關事宜。
乙、被告方面：
一、聲明：求為判決駁回原告之訴及其假執行聲請。訴訟費用由原告負擔。
二、陳述：
（一）原告因承攬中油公司之工程而需押標金一百二十萬元，囑其經理黃宇民向第三
      人李陳秀蜜借款，並分別於八十五年四月二十二日及其前幾天，取得台灣銀行
      支票六十萬元及現金六十萬元，原告嗣後交付發票日分別為八十五年八月一日
      及同年九月一日之面額均為六十萬元支票二紙。惟原告於工程完峻時因無力清
      償，商得被告同意後，被告即開立二紙以被告為發票人、面額為六十萬元之支
      票，向李陳秀蜜換回原告前二紙支票。又原告曾向被告借款五十萬元，並開立
      同額於八十五年七月一日付款之支票以為清償之擔保。詎被告於八十五年十月
      十二日提示前開三紙支票，竟以悉數遭付款人以存款不足為由而退票，金額共
      計一百七十萬元。被告為保全債權，爰於八十六年九月間向鈞院聲請假扣押原
      告交付中油公司之一百七十萬元押標金，經以八十六年全字第二八八六號裁定
      准予，而以八十六年度執全字第二二九七號執行在案，被告同時向鈞院起訴請
      求原告返還借款一百七十萬元，經以八十六年度訴字第二四四八號民事判決原
      告應給付被告五十萬元，並於八十七年五月十五日確定，餘款一百二十萬元部
      分現由李陳秀蜜起訴請求原告返還借款。
（二）被告以自己之二紙支票向第三人李陳秀蜜換回原告簽發之一百二十萬元支票，
      再加上原告因向被告借款之五十萬元支票，總計一百七十萬元，被告即有請求
      原告給付票款之權利，是以被告聲請假扣押同額之款項，於法並無不合，縱令
      原告有損失，被告並無任何故意或過失可言，原告之請求顯無理由。再被告於
      請求返還借款一百七十萬元事件中，雖就一百二十萬元部分遭駁回，此部分現
      雖由李陳秀蜜另案請求原告返還借款一百二十萬元中，然被告持有原告簽發之
      三紙支票，被告仍得再請求原告給付票款，故被告之假扣押仍有利益。再原告
      於被告請求返還借款事件中，均一律否認曾向第三人李陳秀蜜或被告借貸一百
      二十萬元，亦未給付利息，故被告何來損失？又被告所扣押者係原告承包中油
      公司工程而交付之押標金，本即無法取回或使用，縱無被告之假扣押，亦不得
      使用，何來損失？況原告自承其於八十五年四、五月間資金甚為餘裕，無向他
      人或李陳秀蜜借款之必要，其所稱向他人借款，並以月息二分計顯為不實。且
      依民法第二百零二條週年利率為百分之五，縱原告有月息二分借貸利息之損害
      ，就超過百分之五之法定利率請求，顯無理由。退步言之，原告縱有損害，應
      舉證證明其所受損害，而其得計算之損害之時點，亦應自得取回押標金時起算
      。
（三）八十五年八月至十月間原告公司負責人雖是王集齡，但經營者是黃宇明，公司
      發的薪水、車資、運費都是被告開的票，足見原告公司資金非充裕。
三、證據：提出臺灣銀行本行支票申請書代收入傳票影本一紙、支票暨退票理由單影
    本各三紙、支票影本二紙、假扣押裁定及執行命令影本一份、本院八十六年訴字
    二四四八號民事判決書及確定證明書影本各一份、民事庭通知書影本一份、訴狀
    影本一份為證，並請求函詢中油公司查明押標金取回之時點。
丙、本院依原告及被告聲請詢中油公司查明扣押之一百七十萬元之性質及若未被扣押
    於何時可得領取，並依職權調閱本院八十六年訴字第二四四八號清償借款案卷、
    本院八十六年全字第二八八六號假扣押卷、八十七年執字第一四八七二號執行卷
    。
    理      由
一、本件原告主張：被告於八十六年九月三日以原告積欠票款一百七十萬元為由，向
    本院聲請對原告之財產為假扣押之裁定，經本院以八十六年度全字第二八八六號
    民事裁定，准予被告得對原告之財產為假扣押，並經執行處八十六年執全字第二
    二九七號裁定於八十六年九月八日扣押原告對於第三人中油公司之一百七十萬元
    ，就前揭債權，經被告向本院提出民事訴訟，經本院以八十六年訴字第二四四八
    號民事庭判決確定，被告對於原告僅有五十萬元之債權，被告並以此確定判決為
    執行名義，向本院聲請強制執行並已收取完畢，然原告執假扣押原因消滅，聲請
    撤銷假扣押裁定，經本院八十八年撤聲字第二八一號裁定假扣押裁定應予撤銷後
    ，被告竟又另行抗告，致使原告之一百二十萬元，因假扣押裁定無法撤銷，至今
    仍無法動用。又原告因一百二十萬元遭受扣押，對於公司運作所需之款項因此必
    需向蔡坤榮借貸，而受有每月利息二分多餘支出之損害，是被告對於其故意過失
    之侵權行為而導致原告之損害者，應負賠償責任。是自被告假扣押時即八十六年
    九月八日起至起訴止，原告共受有相當於二十八個月利息，共六十七萬二千元之
    損害，為此依民法一百八十四條第一項前段、二百一十六條判令如訴之聲明等語
    。
二、被告則以：被告以自己之二紙支票向第三人李陳秀蜜換回原告簽發之一百二十萬
    元支票，再加上原告因向被告借款之五十萬元支票，總計一百七十萬元，被告即
    有請求原告給付票款之權利，是以被告聲請假扣押同額之款項，於法並無不合，
    縱令原告有損失，被告並無任何故意或過失可言，原告之請求顯無理由。再被告
    於請求返還借款一百七十萬元事件中，雖就一百二十萬元部分遭駁回，此部分現
    雖由李陳秀蜜另案請求原告返還借款一百二十萬元中，然被告持有原告簽發之三
    紙支票，被告仍得再請求原告給付票款，故被告之假扣押仍有利益。且依民法第
    二百零二條週年利率為百分之五，縱原告有月息二分借貸利息之損害，就超過百
    分之五之法定利率請求，顯無理由。退步言之，原告縱有損害，應舉證證明其所
    受損害，而其得計算之損害之時點，亦應自得取回押標金時起算等語置辯。
三、原告主張被告於八十六年九月三日以原告積欠一百七十萬元為由，向本院聲請對
    原告之財產為假扣押，經本院以八十六年度全字第二八八六號民事裁定准為假扣
    押，並經本院執行處以八十六年執全字第二二九七號執行命令扣押原告對於第三
    人中油公司之一百七十萬元債權，就該債權，經被告向本院提出民事訴訟，經本
    院以八十六年訴字第二四四八號判決，被告對於原告僅有五十萬元之債權，被告
    並以此確定判決為執行名義，向本院聲請強制執行並已收取完畢，嗣原告執假扣
    押原因消滅，聲請撤銷假扣押裁定，經本院八十八年撤聲字第二八一號裁定假扣
    押裁定應予撤銷後，被告竟又另行抗告，嗣該抗告經臺灣高等法院高雄分院以八
    十八年度抗字第一○四五號裁定駁回確定之事實，業據其提出本院八十六年全字
    第二八八六號民事裁定一份、執行命令二紙、本院八十六年訴字第二四四八號民
    事判決及確定證明書各一份、八十八年撤聲字第二八一號民事裁定一份為證，且
    為被告所不爭執，復經本院依職權調閱八十六年全字第二八八六號假扣押案卷、
    八十七年執字第一四八七二號執行卷、八十六年訴字第二四四八號清償借款民事
    案卷查核屬實，原告此部分主張堪信為真實。
四、按民法第一百八十四條第一項前段規定，「因故意或過失不法侵害他人之權利者
    ，負損害賠償責任」，是行為人須負損害賠償責任，以其行為有故意或過失致不
    法侵害他人權利者為限，倘行為人主觀上無故意或過失自難令其負損害賠償之責
    。本件原告主張其對中油公司之債權為被告聲請假扣押，致其自假扣押之日起至
    八十九年一月七日本案起訴止，無法動用假扣押之款項，而陸續於八十七年一月
    二十二日、二月二十七日、四月十五日、六月五日向蔡坤榮借款四十萬元、五十
    萬元、二十萬元、三十萬元，共計一百四十萬元，並按月支付月息二分之利息迄
    今，受有損害共計六十七萬二千元情事，固據其提出借據四紙、存款分類明細帳
    一份、證明書一紙為證。惟查：
（一）被告於八十六年九月一日以原告向其借款一百七十萬元，而持有原告交付之發
      票人為旭利成交通事業有限公司（下簡稱旭利成公司），付款人為大眾商業銀
      行博愛分行，發票日分別為八十五年七月一日、八月一日、九月一日，面額分
      別為五十萬元、六十萬元、六十萬元之支票三紙以為擔保，向本院聲請就原告
      對中油公司之工程款於一百七十萬元範圍內予以假扣押等情，有該假扣押聲請
      狀附於本院八十六年全字第二八八六號案卷可稽，又現該三紙支票仍係在被告
      持有中，業經被告當庭提示正本，且為原告所不爭執，是被告於聲請假扣押當
      時，顯係以其持有原告簽發之支票及原告有向其借款為由，為保全債權而聲請
      假扣押。
（二）雖嗣後本案訴訟即八十六年訴字第二四四八號民事判決，認定被告對於原告只
      有五十萬元之借款債權，而就另二紙面額分別為六十萬元支票之一百二十萬元
      借款部分，認定李陳秀蜜並未將債權讓與原告，被告自不得依借貸法律關係請
      求原告償還一百二十萬元之借款，惟被告確曾簽發面額各為六十萬元之支票二
      紙，換回放在李陳秀蜜處發票人為原告之上開支票二紙情事，已經證人李陳秀
      蜜於該案中證稱：「他（指黃宇民）拿乙○○的票來是在八十五年十月十五日
      ，黃宇民有說要換回旭利成的票去向旭利成拿一百二十萬元還給我，以換回他
      後來給我的那二張乙○○的票」等語，有該案判決書可稽，足見被告確曾簽發
      其本人之支票換回發票人為旭利成公司之支票，以供原告向李陳秀蜜借款之擔
      保。再上開民事判決雖認被告與李陳秀蜜及原告間，未具備債權讓與之要件，
      而不生債權讓與之效力，惟被告於該案審理中即一再主張李陳秀蜜有債權讓與
      之事，且持有原告簽發之支票，此有被告於上開民事案件中所提之調查證據狀
      及言詞辯論狀可稽，足見被告於主觀上即認為其以本人支票換回原告之支票，
      即有由李陳秀蜜處受讓對原告之債權之意，縱其對於債權讓與之要件及意義有
      所誤認，而對請求之一百二十萬元借款部分受敗訴判決，亦難遽而僅以該判決
      所認被告對於原告之一百二十萬元借款債權不存在，即認被告當初於實施假扣
      押時有何故意或過失之不法侵權行為。
（三）況被告現仍持有原告簽發之面額各六十萬元支票二紙，而訴外人李陳秀蜜持有
      被告簽發之同面額支票二紙，已如前述，是被告對於原告而言，係執票人，其
      有請求原告給付票款之權利，是以被告持發票人為旭利成公司之支票據以聲請
      假扣押，尚難謂被告有何故意或過失可言。
（四）再原告持上開確定判決聲請撤銷假扣押裁定，經本院卡八十八年撤聲字第二八
      一號裁定假扣押裁定應予撤銷後，被告雖提起抗告，惟抗告係被告依法得行使
      之權利，且其仍持有原告為發票人之支票，自難以被告於法定期間就撤銷假扣
      押之裁定提出抗告，即認被告係故意或過失不去侵害原告之權利。綜上，原告
      認被告實施假扣押行為係故意或過失不法侵害其權利等語，自不足採信。
五、綜上所述，本件尚難認為被告聲請假扣押執行程序有何故意或過失不法之侵權行
    為，從而，原告主張被告應賠償損害六十七萬二千元及自起訴狀繕本送達之翌日
    起至清償日止，按週年利率百分之五計算之利息，即屬無理由，應予駁回。又原
    告之訴既經判決敗訴，則其假執行之聲請即失所依附，應併駁回。
六、兩造其餘攻擊防禦方法均與本判決所為上述判斷不生影響，已無審酌之必要，併
    此敘明。
七、結論：原告之訴為無理由，依民事訴訟法第七十八條，判決如主文。
中      華      民      國    八十九    年      六      月    七       日
                              臺灣高雄地法院民事第一庭
~B法      官  黃蕙芳
右為正本係照原本作成。
如對本判決上訴，須於判決送達後廿日內向本院提出上訴狀。
中      華      民      國    八十九    年      六      月    七        日
~B法院書記官  倪金漢


司法院資訊處製作；財團法人民間司法改革基金會備份。
